【裁判字號】    90,簡上,674
【裁判日期】    921211
【裁判案由】    確認本票債權不存在
【裁判全文】
臺灣臺北地方法院民事判決                          九十年度簡上字第六七四號
    上  訴  人  泛拉丁國際貿易有限公司
    法定代理人  丙○○
    訴訟代理人  梁穗昌律師
    複代理人    李夏菁律師
    被上訴人    甲○○
                乙○○
    共      同
    訴訟代理人  楊傳珍律師
    共      同
    複代理人    吳光陸律師
                丁○○
當事人間請求確認本票債權不存在事件，上訴人對於中華民國九十年九月二十一日本
院台北簡易庭九十年度北簡字第五四九四號判決提起上訴，本院於九十二年十一月二
十七日言詞辯論終結，判決如下：
    主  文
上訴駁回。
第二審訴訟費用由上訴人負擔。
    事  實
甲、上訴人方面：
一、聲明：
（一）原判決廢棄。
（二）確認被上訴人等持有內載上訴人於民國八十九年六月三十日簽發，票面金額新
      台幣（下同）三百萬元，到期日為八十九年六月三十日之本票債權不存在。
二、陳述：除與原判決記載相同者，茲引用之外，補稱：
（一）協議書第一條開宗明義已特別排除原合約中完稅後給付三百萬元之約定，而另
      行約定「原約定完稅款新台幣三百萬元整，雙方合意不在履行範圍，並延至下
      列第三條情況完成後給付之」，更特別約定「乙方自負風險」，即若協調不成
      ，亦應由乙方即被上訴人負擔一切不利益，不能要求甲方即上訴人支付三百萬
      元，被上訴人取得系爭本票所表徵之三百萬債權原係基於兩造簽訂之買賣契約
      而來，上開協議書僅對被上訴人另行負擔之協調費用，得由上訴人本應支付之
      三百萬元買賣價款中，經兩造會算找補為約定，此無非係兩造為使清償過程簡
      易化所為之約定，自非被上訴人行使三百萬元買賣價金債權之停止條件，二者
      實不得混為一談」云云，完全與協議書文字不符。協議書上猶特別書寫而明約
      「雙方約定按以上協義書內容第三條完成時」，乙方即被上訴人始得要求甲方
      即上訴人兌付之，而迄今被上訴人對其應負責之協議書第三條事宜，置若事不
      關己，拒不處理，未能使上訴人得有獨立樓梯而完成協議書第三條之內容，上
      訴人實無兌現系爭本票之義務。
（二）鈞院九十二年六月五日履勘時，被上訴人親自承認協議書第三條所約定事項，
      皆未成就，當初馬獅龍招牌係一整体並無「塑膠招牌、現有招牌」之分，被上
      訴人亦承認「當時塑膠面招牌和現有招牌看來是一體的」，既係一體，自不可
      分，當初協議時亦並未區分。而且縱使馬獅龍現存招牌亦不合法，有高出十公
      分，亦應拆而卻迄今未拆，招牌移除部分確未完成，已屬無疑。履勘時鈞院親
      睹現場原獨立樓梯早已被封死，上訴人現在係使用公共樓梯供客人進出，二樓
      往三樓處即又以木門封死，只能由內打開，上訴人無法進入，完全與被上訴人
      當初所擔保有獨立樓梯由一樓上系爭二樓之現況不符。「冷氣佔用二樓空間」
      部分，被上訴人亦未負責協調移除。依協議被上訴人負擔協調解決之責，未移
      除前，上訴人皆無支付尾款三百萬元之義務。
（三）上訴人就協調保留使用樓梯一事，一再透過仲介向被上訴人為通知及催促，惟
      被上訴人皆拒不出面，致使保留獨立樓梯、冷氣拆移、招牌拆移三項，無一完
      成，揆諸雙方協議，上訴人並無支付尾款三百萬元之義務。
（四）依協議書，被上訴人應負擔三十天貸款利息。
三、證據：除援用第一審所提證據外，補提借貸資料影本一份為證，並聲請訊問證人
    劉維城。
乙、被上訴人方面：
一、聲明：駁回上訴。
二、陳述：除與原判決記載相同者，茲引用之外，補稱：
（一）債權與請求權為不同層次之概念，故債權是否存在與可否行使請求權係屬二事
      ，上訴人起訴主張爭系本票為偽造，系爭本票為被上訴人應付尾款之擔保，該
      尾款請求權，以應履行協議書三項義務為生效要件，在未履行前，尾款請求權
      無從發生，即系爭本票債權之生效要件尚未成就，債權不存在，茲因系爭本票
      並無偽造，上訴人亦捨棄偽造之主張，自無因偽造而有系爭本票債權不存在。
      又依其主張之協議書第四條「未交付之三百萬元，雙方合意開立同額本票為擔
      保，於前第三條款項內容完成後，再由甲乙雙方找補之。雙方約定按以上協議
      內容第三條完成時，乙方得要求甲方兌付之。」均係請求權行使事項，核與上
      訴人主張係請求權不得行使，與債權存在無涉，是本件並無其主張之債權不存
      在事由。系爭本票既符合法定應記載事項而有效，債權當屬存在。
（二）退一步言，縱認協議書第四條約定及上開批明與系爭本票債權是否存在有關，
      上訴人可據以主張條件未成就，被上訴人無權行使系爭本票債權。又上訴人基
      於瑕疵擔保或債務不履行損害賠償請求權，亦毋需再給付三百萬元予被上訴人
      ，可認系爭本票債權不存在。協議書第三條約定關於二樓馬獅龍招牌之移除，
      冷氣佔用二樓空間，一樓現有獨立樓梯保留使用之協議相關費用由乙方負擔，
      第四條約定系爭三百萬元本票，於第三條款項內容完成後，再由甲乙雙方找補
      之。就文義觀之，不僅被上訴人僅負擔協調費用而已，不包括其他費用，且無
      系爭本票應於第三條完成後始可提示之限制，否則何以上訴人開立之本票載明
      發票日、金額，而非空白留待授權記載。上訴人果有上開限制，應為授權記載
      金額（按：即找補後者）、到期日（按即完成條件之日），甚或於本票上載明
      上開限制條件，故上訴人謂條件未成就一節，即有誤會。且本件係現況買賣，
      既為現況交易，當指出售之房屋本身現狀，不包括非出售標的，茲不僅上訴人
      在買賣之前，已到現場看屋，對現狀知之甚明，被上訴人自無瑕疵賠償可言。
（三）退一步言，縱認有上開條件，因上訴人不讓步，不繼續協調，依民法第一百零
      一條第一項，因條件成就而受不利益之當事人，如以不正當行為阻其條件之成
      就者，視為條件已成就。再縱認上訴人主張損害屬實，亦應由上訴人舉證證明
      其損害額，而非逕自使用該房屋營業，拖延不理。
三、證據：援用第一審所提證據。
    理  由
一、本件上訴人起訴主張兩造於八十九年五月二十四日訂立坐落台北市○○○路○段
    二二八號二樓之房屋土地買賣，於同年五月交付頭期款二百萬元，俟上訴人擬依
    約繳付第二期價款時，發現系爭買賣標的物之原承租人馬獅龍公司設置於二樓之
    廣告招牌，尚未拆除，且依買賣契約內「依現況交屋」之約定，於上訴人買受系
    爭買賣標的物後，一樓通往二樓之既有獨立樓梯，上訴人仍得繼續使用，被上訴
    人應負責取得一樓屋主同意使用該樓梯之（使用）同意書，惟被上訴人並未能取
    得一樓屋主之同意等情事。兩造遂於八十九年六月三十日簽訂協議書，約定被上
    訴人應將「二樓馬獅龍招牌移除，冷氣佔用二樓空間，一樓現有獨立樓梯保留使
    用」等事項完成後，始得將上訴人於八十九年六月三十日簽發，面額為三百萬元
    ，到期日為八十九年六月三十日之本票，向上訴人提示並請求付款，上訴人依約
    定尚無付款之義務，被上訴人竟將上開本票向鈞院聲請本票裁定，被上訴人行使
    系爭票據之停止條件尚未成就，爰請求確認被上訴人就系爭本票並無債權存在等
    語。
二、被上訴人則以系爭本票原為上揭房地之價款，原應於稅單核發後，上訴人即應給
    付，兩造於八十九年六月三十日之協議書中第三條僅約定「二樓馬獅龍招牌移除
    ，冷氣佔用二樓空間，一樓現有獨立樓梯保留使用之協調相關費用由乙方（即被
    上訴人）負擔」，並於同協議書第四條約定上開協調費用，於系爭三百萬未付之
    價款中找補之，被上訴人對於系爭本票之債權存在無疑，且上訴人迄今均未提出
    上開協調費用之金額，被上訴人自得依法行使權利，並未有違協議之約定等語置
    辯。
三、本件上訴人主張兩造於八十九年五月二十四日簽立坐落台北市○○○路○段二二
    八號二樓之房地買賣，於同年五月間交付頭期款二百萬元，嗣兩造復於八十九年
    六月三十日簽訂協議書，約定尾款三百萬元之給付方式等事實，為被上訴人所不
    否認，並據上訴人提出不動產買賣合約書、支票及協議書等件在卷為憑，自堪信
    為真實。
四、上訴人固主張被上訴人尚未履行兩造於八十九年六月三十日所約定之事項，故行
    使系爭本票債權之停止條件尚未成就，被上訴人自不得依法取得系爭本票之債權
    等語。惟查，兩造對於系爭本票所表徵之債權為兩造於八十九年五月二十四日所
    簽立關於坐落台北市○○○路○段二二八號二樓房屋土地買賣之價款，本依買賣
    契約第三條之約定應於完稅即土地增值稅及契稅單核發後五日內一次付清，嗣因
    買賣標的物房屋之樓梯之使用問題，兩造遂於八十九年六月三十日另行對除頭款
    二百萬元外之買賣餘款付款方式，另做協議等事實均不爭執，則系爭本票所表徵
    之債權為兩造房屋買賣之部分價金等事實，堪以認定。系爭協議書第四條固約定
    「未付之三百萬元整雙方合意開立同額本票為擔保，於前第三條款項內容完成後
    ，再由甲乙雙方找補之」，惟此僅係本票兌付時點之約定，與系爭本票債權之存
    在無涉，上訴人執此規定主張系爭本票債權不存在，為無理由。
五、上訴人雖另主張依協議書，被上訴人應負擔三十天貸款利息等語，惟此係未於準
    備程序時主張之事項，且非因不可歸責於當事人之事由不能於準備程序提出，依
    民事訴訟法第二百七十六條第一項之規定，於行言詞辯論時不得主張之，併予敘
    明。
六、從而，上訴人請求確認被上訴人等持有內載上訴人於八十九年六月三十日簽發，
    票面金額三百萬元，到期日為八十九年六月三十日之本票債權不存在，為無理由
    ，不應准許。原審為上訴人敗訴之判決，並無不合。上訴意旨指摘原判決不當，
    求予廢棄改判，為無理由，應予駁回。
七、因本案事證已臻明確，兩造其餘主張陳述及所提之證據，均毋庸再予審酌，附此
    敘明。
八、據上論結，本件上訴為無理由，依民事訴訟法第四百三十六條之一第三項、第四
    百四十九條第一項、第七十八條，判決如主文。
中      華      民      國    九十二    年    十二    月      十一      日
                                      民事第六庭
                                          審判長法官  林惠瑜
                                                法官  詹駿鴻
                                                法官  郭美杏
正本係照原本作成
如對本判決上訴，須於判決送達後二十日內向本院提出上訴狀，同時表明上訴理由；
如已於本判決宣示後送達前提起上訴者，應於判決送達後十日內補具上訴理由
（均須按他造當事人之人數附繕本）。
中      華      民      國    九十二    年    十二    月      十一      日
                                              書記官 陳如庭


司法院資訊處製作；財團法人民間司法改革基金會備份。
